ACORDAO-COMPLETO-2538807

ACÓRDÃO 3915/2022 ATA 26/2022 - SEGUNDA CÂMARA

VISTOS, relatados e discutidos estes autos referentes à Tomada de Contas Especial motivada pela inexecução do Convênio 1.0294.00/2005 do extinto Ministério da Ciência e Tecnologia, celebrado com o Município de Limoeiro do Norte/CE com vistas à implantação de uma miniusina de biodiesel. 
ACORDAM os Ministros do Tribunal de Contas da União, reunidos em sessão extraordinária da 2ª Câmara, ante as razões expostas pelo Relator, em:
9.1. com fundamento no art. 3º, § 2º, da Resolução/TCU 178/2005, com a redação dada pela Resolução/TCU 235/2010, rever de ofício o Acórdão 6184/2020-TCU-Segunda Câmara, a fim de tornar insubsistente, para o responsável Jorge da Silva Santos (XXX.253.613-XX) , a multa, no valor de R$ 35.000,00 (trinta e cinco mil reais) , consignada em seu subitem 9.5, em razão de seu falecimento antes do trânsito em julgado da referida deliberação; e
9.2. restituir os autos à Seproc, a fim de que notifique de dívida o espólio de Jorge da Silva Santos acerca da presente deliberação, bem como dos Acórdãos/2ª Câmara 6.184/2020 e 17.150/2021, na pessoa de seu filho mais velho, Nicholas Salem de Morais Santos (XXX.182.624-XX) , nos termos do  art. 1.797, inciso II, do Código Civil.

Segunda Câmara

Município de Limoeiro do Norte/CE.

3. Responsáveis: João Dilmar da Silva (XXX.258.433-XX) e Jorge da Silva Santos (XXX.253.613-XX, falecido).

13.1. Ministros presentes: Bruno Dantas (Presidente), Augusto Nardes e Antonio Anastasia.
13.2. Ministro-Substituto convocado: Marcos Bemquerer Costa (Relator).
13.3. Ministro-Substituto presente: André Luís de Carvalho.

MARCOS BEMQUERER

Trata-se da Tomada de Contas Especial instaurada pelo extinto Ministério da Ciência e Tecnologia em face da inexecução do Convênio 1.0294.00/2005, celebrado com o Município de Limoeiro do Norte/CE com vistas à implantação de uma miniusina de biodiesel. 
2.	Na sessão de 02/06/2020, a 2ª Câmara deste Tribunal proferiu o Acórdão 6.184/2020 (peça 80) , por meio do qual julgou irregulares as contas dos responsáveis e condenou-os ao pagamento de débitos, além de lhes aplicar, de forma individual, a multa prevista nos arts. 19, caput, e 57 da Lei 8.443/1992, in verbis:
	"9.1. referendar a desconsideração da personalidade jurídica da empresa Brastec Projetos e Consultoria Ltda.-ME, com fundamento no disposto no art. 50 do Código Civil;
	9.2. excluir da presente relação processual as empresas Linard Engenharia e Fundição Ltda.-ME, Futura Construções Ltda. e Brastec Projetos e Consultoria Ltda.;
	9.3. julgar irregulares as contas do Sr. João Dilmar da Silva, nos termos dos arts. 1º, inciso I, 16, inciso III, alíneas b e c, da Lei 8.443/1992, e do Sr. Jorge da Silva Santos, com fundamento nos arts. 1º, inciso I, 16, inciso III, alínea c, da Lei 8.443/1992; 
	9.4. condenar os responsáveis abaixo indicados, com fundamento no art. 19, caput, da Lei 8.443/1992, ao pagamento das quantias descritas a seguir, atualizadas monetariamente e acrescidas de juros de mora calculados a partir das respectivas datas até o dia da efetiva quitação, fixando-lhes o prazo de 15 (quinze) dias, a contar das notificações, para que comprovem perante o Tribunal (art. 214, inciso III, alínea a, do Regimento Interno do TCU) , o recolhimento do débito aos cofres do Tesouro Nacional, na forma da legislação em vigor:
	9.4.1. Sr. João Dilmar da Silva:
	Data
	Valor
	Natureza

	07/12/2006
	518.000,00
	Débito

	1º/02/2008
	116.000,00
	Crédito

	27/05/2008
	89.000,00
	Crédito

	07/10/2008
	78.683,05
	Crédito

 	9.4.2. Sr. João Dilmar da Silva, em solidariedade com o Sr. Jorge da Silva Santos:
	Data
	Valor (R$) 
	Natureza

	1º/02/2008
	116.000,00
	Débito

	08/02/2008
	25.000,00
	Crédito

	27/05/2008
	89.000,00
	Débito

	9.5. aplicar a multa prevista no art. 57 da Lei 8.443/1992, individualmente, aos Srs. João Dilmar da Silva, no valor de R$ 87.000,00 (oitenta e sete mil reais) , e Jorge da Silva Santos, no valor de R$ 35.000,00 (trinta e cinco mil reais) , fixando o prazo de 15 (quinze) dias, a contar das notificações, para que comprovem, perante o Tribunal (art. 214, inciso III, alínea a, do RI/TCU) , o recolhimento das dívidas ao Tesouro Nacional, atualizadas monetariamente desde a data do presente Acórdão até a do efetivo recolhimento, caso pagas após o vencimento, na forma da legislação em vigor;"
3.	Por meio do Acórdão 17150/2021-TCU-Segunda Câmara (peça 132) , foram apreciados os recursos de reconsideração interpostos pelos Responsáveis, os quais foram conhecidos e improvidos. Outrossim, mediante o Acórdão 18764/2021-TCU-Segunda Câmara (peça 146) , os Embargos de Declaração opostos por João Dilmar da Silva foram conhecidos e rejeitados.
4.	Enquanto cuidava da notificação dos responsáveis, a Secretaria de Gestão de Processos - Seproc constatou, em 10/02/2022, o passamento do Sr. Jorge da Silva Santos no dia 1º/03/2021 (peça 154) , consoante a Certidão de Óbito acostada aos autos (peça 155) .
5.	Por conseguinte, considerando que o falecimento do responsável ocorreu antes do trânsito em julgado do Acórdão 6184/2020-TCU-Segunda Câmara, a Unidade Técnica propõe rever, de ofício, a indigitada deliberação, conforme disposto no § 2º do art. 3º da Resolução TCU 178/2005, com a finalidade de excluir, para o de cujus, a aplicação da multa contida em seu subitem 9.5 (acima transcrito) , tendo em vista o caráter personalíssimo da sanção (peças 158 e 159) .
6.	Ademais, a Seproc propõe, "após a revisão acima alvitrada, notificar de dívida o espólio de Jorge da Silva Santos do Acórdão Revisor e dos Acórdãos 6184/2020-2C e 17150/2021-2C, na pessoa de seu filho mais velho, Nicholas Salem de Morais Santos (CPF: XXX.182.624-XX) , nos termos do inciso II do art. 1.797 do Código Civil".
7. 	O Ministério Público junto ao TCU, em parecer da lavra do Procurador Marinus Eduardo De Vries Marsico (peça 160) , manifesta-se de acordo com o encaminhamento proposto pela Seproc.
É o Relatório.

não há.

Procurador Marinus Eduardo De Vries Marsico.

TOMADA DE CONTAS ESPECIAL. REVISÃO DE OFÍCIO DE ACÓRDÃO CONDENATÓRIO QUE APLICOU MULTA A RESPONSÁVEL FALECIDO ANTES DO TRÂNSITO EM JULGADO DA DELIBERAÇÃO. AFASTAMENTO DA SANÇÃO.

TOMADA DE CONTAS ESPECIAL (TCE)

Secretaria de Gestão de Processos - Seproc.

Trago à apreciação deste Colegiado a proposta de revisão de ofício do Acórdão 6184/2020-TCU-Segunda Câmara, formulada pela Secretaria de Gestão de Processos - Seproc, a fim de tornar insubsistente a multa, no valor de R$ 35.000,00, aplicada ao Sr. Jorge da Silva Santos, com base no art. 57 da Lei 8.443/1992, haja vista o falecimento desse responsável antes do trânsito em julgado da aludida deliberação condenatória.   
2.	Rememoro que o extinto Ministério da Ciência e Tecnologia instaurou a presente Tomada de Contas Especial em decorrência da inexecução do Convênio 1.0294.00/2005, celebrado com o Município de Limoeiro do Norte/CE com vistas à implantação de uma miniusina de biodiesel. 
3.	No que interessa ao feito, na sessão de 02/06/2020 esta Câmara decidiu, em síntese:
	a) julgar irregulares as contas do Sr. Jorge da Silva Santos;
	b) condená-lo ao pagamento de parcelas de débito, em solidariedade com outro responsável; e
	c) aplicar-lhe a multa prevista no art. 57 da Lei 8.443/1992, no valor de R$ 35.000,00.
4.	Por meio do Acórdão 17150/2021-TCU-Segunda Câmara (peça 132) , os recursos de reconsideração interpostos por João Dilmar da Silva e Jorge da Silva Santos contra o Acórdão 6184/2020-TCU-Segunda Câmara tiveram seu provimento negado.
5.	Por intermédio do Acórdão 18764/2021-TCU-Segunda Câmara (peça 146) , proferido em 23/11/2021, foram conhecidos e rejeitados os embargos de declaração opostos por João Dilmar da Silva em face do Acórdão 17150/2021-TCU-Segunda Câmara.
6.	Ocorre que sobreveio aos autos Certidão de Óbito do Sr. Jorge da Silva Santos, atestando que o responsável sofreu decesso em 1º/03/2021 (peça 155) , após o julgamento de mérito desta TCE, ocorrido em 02/06/2020, mas antes da última deliberação proferida nestes autos, datada de 23/11/2021, ou seja, antes do trânsito em julgado da decisão condenatória.
7.	A jurisprudência do TCU sufragou a tese de que a morte do responsável antes do trânsito em julgado administrativo extingue a punibilidade, cabendo a revisão de ofício da decisão para excluir a penalidade aplicada. Essa linha de exegese orientou a elaboração da Resolução/TCU 235/2010, que incluiu o § 2º ao art. 3º da Resolução/TCU 178/2005, com a seguinte redação:
"Art. 3º Vencido o prazo fixado sem a comprovação do recolhimento da dívida ou a interposição de recurso com efeito suspensivo, sempre que o acórdão condenatório autorizar a cobrança judicial, a unidade técnico-executiva competente providenciará, em 30 dias:
 (...) 
§ 2º O Tribunal, mediante proposta do relator, da unidade técnica ou do Ministério Público, poderá rever, de ofício, o acórdão em que houver sido aplicada multa a gestor que tenha falecido antes do trânsito em julgado da deliberação."
8.	Nesse contexto, acolho a proposta oferecida pela Seproc de considerar extinta a punibilidade do responsável falecido antes do trânsito em julgado administrativo, cabendo rever de ofício o decisum condenatório, de modo a excluir a multa aplicada ao Sr. Jorge da Silva Santos.
9.	Por sua vez, no tocante ao débito atribuído ao ex-gestor, considerando as informações trazidas pela unidade técnica de que o "de cujus" era divorciado e deixou três filhos (peça 155) , a saber, Nicholas Salem de Morais Santos (nascido em 18/6/1976) , Aline Salem de Morais Santos (nascida em 5/10/1978) e Camila Salem de Morais Santos (nascida em 10/9/1980) , cabe restituir os autos à Seproc, a fim de que, após a revisão acima alvitrada, notifique de dívida o espólio de Jorge da Silva Santos da deliberação a ser proferida, bem como dos Acórdãos/2ª Câmara 6.184/2020 e 17.150/2021, na pessoa de seu filho mais velho, Nicholas Salem de Morais Santos (CPF: 023.182.624-97) , nos termos do inciso II do art. 1.797 do Código Civil.
	Ante o exposto, voto por que seja aprovada a deliberação que ora submeto a este Colegiado.
T.C.U., Sala das Sessões, em 02 de agosto de 2022.
MARCOS BEMQUERER COSTA
Relator